【裁判字號】    98,訴,935
【裁判日期】    981120
【裁判案由】    損害賠償等
【裁判全文】
臺灣臺北地方法院民事判決               98年度訴字第935號
原      告  丁○○
訴訟代理人  甲○○
被      告  台北富邦商業銀行股份有限公司
法定代理人  梁培華
訴訟代理人  丙○○
訴訟代理人  乙○○
上列當事人間請求損害賠償事件，本院於民國98年10月29日言詞
辯論終結，判決如下：
    主  文
被告應給付原告新臺幣拾萬元，及自民國九十八年一月十五日起
至清償日止按年息百分之五計算之利息。
原告其餘之訴駁回。
訴訟費用由被告負擔百分之三十三，餘由原告負擔。
本判決第一項得假執行。
    事實及理由
壹、程序事項
一、被告之法定代理人原為「戊○○」，嗣於訴訟中變更為「梁
    培華」，並依法向本院為承受訴訟之聲明，此有卷附民事陳
    報狀狀可稽（見本院卷第106 頁），核與民事訴訟法第170
    條、第175 條規定相符，應予准許。
二、按訴狀送達後，原告不得將原訴變更或追加他訴，但擴張或
    減縮應受判決事項之聲明者，不在此限，民事訴訟法第255
    條第1 項第3 款定有明文。本件原告起訴時原聲明：(一)被告
    應給付原告精神慰撫金新臺幣 (下同)30 萬元，及自民國95
    年5 月起至清償日止，按年息5%計算之利息。(二)原告有關財
    團法聯合徵信中心從債務信用紀錄，被告應予回復原狀更正
    。嗣於98年6 月10日言詞辯論期日中，更正聲明為：被告應
    給付原告30萬元，及自起訴狀繕本送達翌日起至清償日止按
    年息5%計算之利息。核其性質係減縮應受判決事項之聲明，
    按諸上揭規定，自應准許之。
貳、實體事項
一、原告起訴主張：訴外人楊翰璿於93年2 月13日與被告簽訂貸
    款契約書，向被告借款44萬元（下稱系爭借款），約定借款
    期間自93年2 月16日起至100 年2 月16日止，利息自借款日
    起按被告銀行信貸指標利率加碼年率8.4%機動計算，並以1
    個月為1 期，按期平均攤還本息。又因楊翰璿信用欠佳，本
    欲邀同伊擔任系爭借款之連帶保證人，故委請被告公司業務
    員聯絡伊，惟因伊不知系爭借款之保證範圍及債務細節，為
    免超出能力負擔，遂於電話中要求業務員應親自提出契約說
    明再核保，詎被告公司業務員誤認伊已同意為連帶保證人，
    竟自行偽簽伊之姓名以完成貸款契約。迄94年10月起，因楊
    翰璿未清償債務，被告以信函及電話催收伊還款，伊方知悉
    上情，經伊一再澄清及申訴，被告均置之不理，且將此不實
    資料逕送財團法人金融聯合徵信中心（下稱聯徵中心），致
    伊受有信用瑕疵之不良紀錄，且當時伊為金融機構從業人員
    ，被告上開行為導致伊無法與金融機構往來，甚至無法至其
    他金融機構任職。嗣被告於97年間起訴伊及楊翰璿請求連帶
    清償系爭借款，經本院於97年5 月9 日以97年度店簡字第26
    2 號判決認定伊非系爭借款之連帶保證人，被告仍拒絕更正
    聯徵中心通報之不實信用資料，造成伊於97年9 月向訴外人
    上海商業儲蓄銀行股份有限公司貸款時遭拒。被告上開行為
    顯已侵害伊之信用權，更因長期忍受催收債務之騷擾及應訴
    之困擾，而精神倍受折磨。為此，爰依侵權行為之法則，請
    求被告賠償精神慰撫金30萬元等語。並聲明：被告應給付原
    告30萬元，及自起訴狀繕本送達之翌日起至清償日止按年息
    5%計算之利息。
二、被告則以：伊於97年6 月30日接獲本院97年度店簡字第262
    號判決之確定證明書後，因仍進行相關內部文件簽核及調查
    偽冒簽名情事，且一般銀行作業流程本即需時2 到3 個月，
    而伊於接獲本件起訴狀後，即於98年2 月函請聯徵中心更正
    原告之信用紀錄，並無侵害原告信用權之故意。原告雖主張
    其於97年3 月29日遭任職銀行解雇，然遭遣散之事由多端，
    原告並未證明其遭任職單位遣散與聯徵中心之註記有何相當
    因果關係存在。又聯徵中心列印之信用註記資料，並非銀行
    辦理貸款融資准駁之唯一依據，且僅供會員銀行參考，不對
    外公開，難謂對原告信用權造成侵害。而原告縱求職困難，
    應與聯徵中心之註記無關，乃大環境使然，原告無法證明聯
    徵中心信用註記不良之紀錄，與其求職無門有相當因果關係
    ，顯見原告並未受有任何損害等語，資為抗辯。並聲明：原
    告之訴駁回。
三、兩造不爭執事項：
  (一)楊翰璿於93年2 月13日與被告簽訂貸款契約書，向被告借款
    44萬元，約定借款期間自93年2 月16日起至100 年2 月16日
    止，利息自借款日起按被告銀行信貸指標利率加碼年率8.4%
    機動計算，並以1 個月為1 期，按期平均攤還本息。
  (二)上開貸款契約書連帶保證人欄及對保簽章欄均有「丁○○」
    之記載，但無「丁○○」之印文。
  (三)楊翰璿自95年3 月7 日起即未依約繳款，經被告於97年以原
    告及楊翰璿為被告起訴請求清償系爭借款，經本院於97年5
    月9 日以97年度店簡字第262 號判決楊翰璿應給付被告371,
    406 元，及自95年3 月8 日起至清償日止按年息9.9%計算之
    利息，並自95年4 月9 日起至清償日止，其逾期在6 個月以
    內者，按上開利率10% ，超過6 個月者，就超過部分按上開
    利率20% 計算之違約金，並以被告未能證明原告為系爭借款
    之連帶保證人為由，駁回被告對原告之請求確定在案。
  (四)原告之聯徵中心當事人綜合信用報告資料中記載「台端擔任
    楊翰璿之保證人。承貸行：台北富邦銀行瑞湖分行。逾期未
    還金額386 千元。」之不良債信紀錄，且係由被告之受僱人
    向聯徵中心通報所致。
四、本件原告主張被告於本院97年度店簡字第262 號民事判決確
    定後，遲未向聯徵中心更正原告之信用不良紀錄，致原告信
    用權受有損害，爰依侵權行為之規定，訴請被告負損害賠償
    責任等語，然為被告所否認，並以前揭情詞置辯，是本件之
    爭點為：(一)被告之受僱人是否係故意或過失不法侵害原告之
    信用權？(二)若是，原告請求被告賠償精神慰撫金30萬元，有
    無理由？
  (一)被告之受僱人是否係故意或過失不法侵害原告之信用權？
  (1)按因故意或過失，不法侵害他人之權利者，負損害賠償責任
    ；受僱人因執行職務，不法侵害他人之權利者，由僱用人與
    行為人連帶負損害賠償責任；又不法侵害他人之身體、健康
    、名譽、自由、信用、隱私、貞操，或不法侵害其他人格法
    益而情節重大者，被害人雖非財產上之損害，亦得請求賠償
    相當之金額。民法第184 條第1 項前段、第188 條第1 項前
    段、第195 條第1 項前段分別定有明文。而所謂信用權，乃
    指以經濟活動上的可靠性及支付能力為內容的權利；侵害信
    用權，一般而言係指主張或散布不真實之事實，致他人在經
    濟活動上之可靠性或支付能力受到負面評價。信用是否確有
    受侵害，應以客觀上社會之評價而論，至於被害人主觀上之
    感受，並非認定之標準。
  (2)查被告前向原告請求清償系爭借款，經本院於97年5 月9 日
    以97年度店簡字第262 號判決認其未舉證證明原告為系爭借
    款之連帶保證人為由而駁回被告之請求，因被告未提起上訴
    ，嗣全案於97年6 月20日告確定等情，為兩造所不爭執，應
    堪信為真實，則被告於判決確定後，理應應將上開判決結果
    通報聯徵中心，以更正原告之不良債信紀錄，然被告遲至原
    告起訴後之98年2 月間方通知聯徵中心更正上開資料，此為
    被告所自認（見本院卷第54頁背面），致使上開不實之信用
    紀錄仍留存於聯徵中心長達8 月；被告雖抗辯其於判決確定
    後尚進行內部調查程序云云，並提出疑似遭偽冒簽名案之調
    查報告1 份為證（見本院卷第128 -131頁）；惟按當事人提
    出之私文書必須真正而無瑕疵者，始有訴訟法之形式的證據
    力，此形式的證據力具備後，法院就其中之記載調查其是否
    與系爭事項有關，始有實質的證據力之可言（最高法院41年
    台上字第971 號判例要旨參照）。原告既否認上開文書之真
    正，自應由被告對該文書之真正負舉證之責。然被告並未舉
    證以實其說，且觀之上開調查報告僅為電腦繕打列印之文書
    ，其上並無製作人之簽名，復未經各級主管為任何簽核或批
    示，已難遽信為真。退步言之，縱被告抗辯屬實，然其於上
    開民事事件審理中未積極舉證以供本院詳查，嗣就原告部分
    經法院判決敗訴後，復未提起上訴以資救濟，僅以內部尚在
    調查中為由，遲不向聯徵中心更正原告之信用紀錄，致各家
    銀行均可能於此期間認定原告仍有不良債信存在，則被告之
    受僱人應未善盡注意義務而有過失，足堪認定。
  (3)再者，原告因其信用紀錄未立即更正，致其在被告銀行尚有
    欠款未清償之訊息，仍繼續登載在聯徵中心之當事人綜合信
    用報告紀錄中長達8 月，原告之信用當因前開不實登錄與通
    報而受損。再矧之金融機構於審核是否接受當事人之貸款、
    申辦信用卡、現金卡等交易申請，考量之因素繁多，其中
    當事人信用狀況良寙與否，往往係交易是否准駁之重大依據
    ，當事人若因自身帳款遲繳或未繳等致留下負面之信用紀錄
    ，自有可能導致實際有需要與金融機構往來時遭到拒絕，此
    觀原告向訴外人上海商業銀行股份有限公司辦理申請該行小
    額信用貸款事宜時，該行查詢原告之信用紀錄，依聯徵中心
    資料顯示原告從債務有逾期未還之紀錄，遂拒絕原告貸款之
    申請至明，有98年10月15日上海商業儲蓄銀行回函1 份在卷
    可稽（見本院卷第117 頁），益見被告上開行為確已侵害原
    告之信用，並致其受有損害無訛。被告抗辯原告並未受有損
    害云云，即非可取。另被告雖抗辯：聯徵中心資料並非公開
    資訊，一般人無從得知等語。然信用之侵害，不以廣佈於社
    會為必要，只須有第三人知悉其事為已足，被告之受僱人以
    原告積欠從債務之訊息，傳訊文字登載聯徵中心，致各家銀
    行隨時均能查知，，可認原告之信用因此有一定程度之損害
    。被告之受僱人應依民法第184 條第1 項前段規定，負侵權
    行為損害賠償之責，洵堪認定。被告為僱用人，因之，被告
    自應與其受僱人連帶對原告負侵權行為損害賠償責任。
  (二)原告請求被告賠償精神慰撫金30萬元，有無理由？
    按信用被侵害者，加害人賠償責任應以實際加害情形與其信
    用影響是否重大，及被害者之身分地位與加害人經濟狀況等
    關係定之（最高法院47年台上字第1221號判例意旨參照）；
    且慰藉金之賠償須以人格權遭遇侵害，使精神上受有痛苦為
    必要，其核給之標準固與財產上損害之計算不同，然非不可
    斟酌雙方身份資力與加害程度，及其他各種情形核定相當之
    數額（最高法院51年台上字第223 號判例意旨參照）。本院
    審酌原告為60年6 月29日生，大學畢業，其前任職於金融業
    ，95年度薪資所得為82萬4636元，現待業中，名下有一部汽
    車及機車，有稅務電子閘門財產所得調件明細表在卷可按（
    見本院卷第82頁至第88頁）；被告係資本雄厚之國內知名大
    型銀行，因其受僱人之過失導致原告之不良債信資料遲未更
    正報，雖嗣後更正上開紀錄，但原告其他往來銀行已自聯徵
    中心閱覽上開錯誤訊息並拒絕其貸款之申請，聯徵中心資料
    雖註記「本報告僅供當事人參考，金融機構不宜作為金融交
    易准駁之唯一依據，仍請進一步徵信調查」，然原告信用確
    因此受有一定程度損害等情，參酌兩造資力、被告受僱人過
    失情狀，及原告受損害之期間等一切情狀，認上訴人請求慰
    撫金以10萬元為適當，就超過10萬元部分不應准許。
五、從而，原告依民法第184 條第1 項前段、第188 條第1 項前
    段、第195 條第1 項前段等規定，請求被告給付10萬元，及
    自起訴狀繕本送達翌日即98年1 月15日起至清償日止，按年
    息5%計算之利息，為有理由，應予准許。逾此部分之請求，
    則無理由，應予駁回。
六、本件事證已臻明確，兩造其餘之攻擊、防禦方法，核與判決
    結果不生影響，爰毋庸一一論述，併此敘明。
七、本件原告勝訴部分，因所命給付之金額未逾50萬元，應由本
    院依民事訴訟法第389 條第1 項第5 款之規定依職權宣告假
    執行，
八、訴訟費用負擔之依據：民事訴訟法第79條。
中    華    民    國    98    年    11    月    20    日
                  民事第五庭    法  官  吳佳薇
以上正本係照原本作成。
如對本判決上訴，須於判決送達後二十日之不變期間內，向本院
提出上訴狀。
中    華    民    國    98    年    11    月    20    日
                                書記官  黃曼琳

司法院資訊處製作；財團法人民間司法改革基金會備份。
